臺灣高等法院刑事判決
上　訴　人　臺灣士林地方法院檢察署檢察官
被　　　告　甲○○
　　　　　　乙○○
上列上訴人因被告毀損等案件，不服臺灣士林地方法院95年易字
第19號，中華民國95年12月6日第一審判決（起訴案號：臺灣士
林地方法院檢察署94年調偵字第231號），提起上訴，本院判決
如下：
    主  文
上訴駁回。
    事  實
一、乙○○在臺北市○○區○○路87號「福岡大廈」社區擔任管
    理員，甲○○則自民國（下同）91年起負責「福岡大廈」社
    區公共水電設施之維護。該社區1樓屬丙○○（原審誤載為
    詹惠貞）所有之房屋（以下簡稱系爭房屋），因長年無人居
    住，化糞池年久失修而穢物外流。乙○○為求修繕，即電請
    甲○○前來，並取出其保管之鑰匙開啟系爭房屋門鎖（據丙○○供稱，其先生因為該社區主委說有人要租房子，其先生
    將房子鑰匙交給該主委，可能因此輾轉交給管理員），使甲○○隨之入內修護（時間不詳，約在91年至93年5月間某日
    ，此部分行為，非無正當理由，不構成無故侵入住宅罪）。
    甲○○因此得知系爭房屋閒置，為求將來修繕福岡大廈社區
    水電方便，要求乙○○開啟系爭房屋讓其休息及放置水電工
    具，隨即乙○○與甲○○即共同基於無故侵入建築物之概括
    犯意，明知系爭房屋係他人所有，卻未徵得屋主丙○○之同
    意，擅自從93年5月某日間起至同年7月11止，由乙○○連續
    多次提供該屋之鑰匙開啟房屋門鎖，由甲○○入內休息並放
    置修繕水電之工具，而乙○○於前揭期間，亦曾擅自開啟系
    爭房屋，讓姓名年籍不詳之成年工人入內堆放物品。
二、案經丙○○告訴，由臺北市政府警察局北投分局報告臺灣士
    林地方法院檢察署檢察官偵查起訴。
    理  由
一、被告甲○○於原審矢口否認有何無故侵入建築物之犯行，辯
    稱伊只是進去工作云云。被告乙○○則坦承未經屋主丙○○
    之同意，即拿鑰匙開門讓甲○○進入云云。
二、經查：
  (一)被告乙○○係福岡大廈社區管理員，得以保管系爭房屋鑰匙
    ，被告甲○○自91年起負責該社區公共水電設施之維護，因
    系爭房屋長年無人居住，化糞池年久失修而穢物外流，由乙○○為求甲○○入內修繕，被告甲○○並因而得知系爭房屋
    為閒置之空屋等事實，業經被告乙○○、甲○○於警詢、偵
    查及原審訊問時供述明確，核與證人簡江於警詢時所陳：福
    岡大廈87號1樓房屋三年前有裝潢一半停工，然後鐵門關一
    半，至今沒有人進出及使用，該房屋因化糞（馬桶）水管漏
    水，異味散出，當時住戶反應，管理員才叫人來修理等語相
    符（見偵字10693號卷第6頁）。丙○○於警詢亦稱：該屋自
    裝潢後，就未曾住過（見偵字10693號卷第18頁）。而該屋
    屬丙○○所有，內部遭人佔用一節，有土地所有權狀及建物
    所有權狀各1份（見偵10693號卷第49頁至第50頁）及系爭房
    屋之照片14張附卷可憑（見偵字10693號卷第42頁至第48頁
    ）。
  (二)被告甲○○知悉為求修繕福岡大廈社區水電方便，曾要求被
    告乙○○開啟系爭房屋讓其休息及放置水電工具，且被告乙○○明知系爭房屋為丙○○所有，卻未徵得其同意，擅自從
    93 年5月間起至同年7月11止連續多次提供該屋之鑰匙開啟
    房屋門鎖，由被告甲○○入內休息並放置修繕水電之工具，
    而乙○○於前揭期間，亦曾擅自開啟系爭房屋，讓姓名年籍
    不詳之成年工人入內堆放物品等事實，業據被告乙○○、甲○○於警詢、偵訊及原審訊問時坦承不諱，且其2人所供互
    核大致相符。另證人李金山於警詢時供稱：伊於93年5月11
    日上午8時許受老闆娘委託前往臺北市○○區○○路87號1樓
    勘查，發現甲○○正在該址，且騎樓地上有水電工具，經詢
    問後，甲○○說是他的，並稱是管理員乙○○拿鑰匙開門讓
    其進入等語明確（見偵字10693號卷第38頁至第39頁）。而
    丙○○於警詢時指稱：伊未授權乙○○或社區管理員可隨意
    進入該房屋等語屬實（見偵字10693號卷第18頁），此外復
    有水電工具堆放在系爭房屋之照片3張附卷可資佐證（見偵
    字10693號卷第44頁、第48頁下方）。
  (三)被告甲○○自91年起即負責福岡大廈社區水電之修繕，其對
    於被告乙○○為該社區之管理員知之甚詳，衡情對於系爭房
    屋並非公共設施，而屬他人所有一節，並無不知之理。而其
    於警詢時亦坦承：進入該屋擺放水電工具未經屋主丙○○之
    同意等語（見偵字10693號卷第28頁、第33頁），足認被告
    甲○○亦知悉系爭房屋為他人所有，且其對於被告乙○○開
    啟系爭房屋讓其休息並堆放水電工具，並未徵得屋主同意，
    知之甚詳。
三、按刑法第306條第1項之罪，所謂無故侵入，係指行為人無權
    或無正當理由，或未得同意，而違反住屋權人之意思，以積
    極作為或消極不作為之方式進入他人之住宅或建築物，至其
    係公然或秘密、和平抑或強行為之，均非所問。而有無正當
    理由而侵入，其理由正當與否，應以客觀標準觀察，凡法律
    、道義、習慣等所應許可，而無背於公序良俗者，是可認為
    正當理由。本件系爭房屋無人居住，其內水管逸漏乏人修繕
    ，被告乙○○為該社區之管理員，乃邀負責社區公共水電設
    施維護之甲○○前來修繕，其2人此部分為道德及習慣所應
    許可，非無正當理由，難認無故侵入。惟被告甲○○得知系
    爭房屋為閒置之空屋後，為求修繕社區水電之便，明知系爭
    房屋為他人所有，仍要求知悉系爭房屋為丙○○所有之被告
    乙○○開啟屋門讓其入內休息並堆放水電工具，而未徵得屋
    主之同意，即難認有正當理由。被告乙○○未得屋主之同意
    ，擅自開啟鑰匙，讓甲○○進入屋內堆放物品及休息，即應
    負刑法第306條第1項之罪，至於被告甲○○辯稱，伊只是進
    入工作云云，亦無解其無故侵入他人建築物之罪責。
四、綜上所述，被告甲○○、乙○○明知系爭房屋為他人所有，
    仍於93年5 月間某日至同年7 月11日止，無正當理由，且未
    經屋主丙○○同意，擅自由乙○○提供鑰匙開啟屋門，由甲○○進入休息並堆放水電工具，且乙○○於前揭期間，亦曾
    擅自開啟系爭房屋，讓姓名年籍不詳之成年工人入內堆放物
    品之事證明確，被告二人犯行均堪認定。
五、按刑法所謂「住宅」，乃指人類日常居住之場所而言，本件
    系爭房屋自始無人居住，其內凌亂不堪，尚未成為人類日常
    居住之場所，難認為住宅，公訴人認係住宅，容有未洽。又
    被告乙○○提供鑰匙，並負責開啟屋門，讓被告甲○○及姓
    名年籍不詳之成年工人進入系爭房屋，已參與「侵入」他人
    建築物構成要件行為之實施，公訴人認其涉犯幫助侵入他人
    住宅，亦有誤會（起訴書所犯法條欄記載「甲○○」提供鑰
    匙予甲○○，該「甲○○」當係乙○○之誤載）。
六、有關刑法修正後法律適用之情形：
  (一)按行為後法律有變更者，適用行為時之法律，但行為後之法
    律有利於行為人者，適用最有利於行為人之法律，94年2月2
    日修正公布，自95年7月1日起施行之刑法第2條第1項訂有明
    文。此條規定乃與刑法第1條罪刑法定主義契合，而貫徹法
    律禁止溯及既往原則，係規範行為後法律變更所生新舊法律
    比較適用之準據法，是刑法第2條本身雖經修正，但刑法第2
    條既屬適用法律之準據法，本身尚無比較新舊法之問題，應
    一律適用裁判時之現行刑法第2條規定以決定適用之刑罰法
    律。
  (二)刑法分則編各罪所定罰金之貨幣單位原為銀元，依修正前刑
    法第33條第5款規定，罰金刑為1銀元以上，而有關罰金倍數
    之調整及銀元與新臺幣之折算標準，則定有「罰金罰鍰提高
    標準條例」及「現行法規所定貨幣單位折算新臺幣條例」，
    除罰金以1銀元折算3元新臺幣外，並將72年6月26日以前修
    正之刑法部分條文罰金數額提高2至10倍，其後修正者則不
    再提高倍數；嗣修正後刑法第33條第5款則將罰金刑提高為
    新臺幣1千元以上，並以百元計算之，因刑法第33條第5款所
    定罰金貨幣單位既已改為新臺幣，刑法分則編各罪所定罰金
    之貨幣單位亦應配合修正為新臺幣，且考量刑法修正施行後
    ，不再適用「現行法規所定貨幣單位折算新臺幣條例」，為
    使刑法分則編各罪所定罰金之最高數額與刑法修正前趨於一
    致，爰增訂刑法施行法第1條之1規定，將刑法分則編各罪所
    定罰金之貨幣單位均改為新臺幣，並將72年6月26 日以前修
    正之刑法部分條文罰金數額提高為30倍，其後修正者則提高
    為3倍。是以刑法分則編各罪所定罰金刑之最高數額，於上
    開規定修正後仍屬一致，並無不同；但其罰金刑之最低數額
    ，則比修正前提高，從而修正後之規定並未有利於被告，依
    刑法第2條第1項規定，凡刑法條文中有罰金刑規定者，應適
    用修正前之規定。
  (三)被告行為後，刑法第56條連續犯之規定，業已刪除，被告之
    犯行，因行為後新法業已刪除連續犯之規定，此刪除雖非犯
    罪構成要件之變更，但顯已影響行為人刑罰之法律效果，自
    屬法律有變更，依刑法第2條第1項規定，比較新、舊法結果
    ，仍應適用較有利於被告之行為時法律即舊法論以連續犯（
    最高法院95年第8次刑事庭會議決議參照）。
  (四)被告行為時，刑法第42條第2項前段規定：「易服勞役以1元
    以上3元以下，折算1日。」而被告行為時之易服勞役折算標
    準，業據修正前罰金罰鍰提高標準條例第2條前段規定，就
    其原定數額提高為100倍折算1日，則本件受刑人行為時之易
    服勞役折算標準，應以銀元300元即新台幣900元折算1日。
    惟現行刑法第42條第3項前段規定：「易服勞役以新臺幣1千
    元、2千元或3千元折算1日。」比較修正前後之易服勞役折
    算標準，以修正後之規定，同額罰金折算後之服勞役日數較
    少，顯較有利於被告。有關罰金易服勞役部分，依刑法第2
    條第1項但書，適用較有利於被告之修正後刑法第42條第3項
    。
七、核被告甲○○、乙○○所為，均係犯刑法第306 條第1 項之
    無故侵入他人建築物罪。被告二人就無故侵入他人建築物犯
    行，有犯意聯絡及行為分擔，被告乙○○與姓名年籍均不詳
    之成年工人，亦有犯意聯絡及行為分擔，均應依修正後刑法
    第28條論以共同正犯。另被告二人先後數次侵人他人建築物
    犯行，時間緊接，手法相同，所犯為構成要件相同之罪，顯
    係基於概括犯意為之，為連續犯，應依修正前刑法第56條之
    規定，論以一罪，並加重其刑。起訴意旨雖未敘及被告乙○○提供鑰匙開啟屋門使姓名年籍不詳之成年工人入內堆放物
    品部分之犯行，惟此部分與原起訴之被告乙○○無故侵入他
    人建築物犯行，有連續犯裁判上一罪關係，為起訴之效力所
    及，本院自得一併審究。
八、原審審酌被告二人為求被告甲○○修繕水電之便，未經告訴
    人丙○○同意，擅自由被告乙○○提供鑰匙開啟大門，由被
    告甲○○進入系爭房屋內休息及堆放水電工具，系爭房屋年
    久乏人管理，被告二人行為所生損害尚非嚴重，犯罪後被告
    乙○○已坦承犯行，被告甲○○則仍以其係進入工作云云辯
    解，併其二人之生活狀況、品行、智識程度等一切情狀，適
    用刑法第2條第1項、第28條、第42條第3項，修正前刑法第
    56條、第306條第1項，罰金罰鍰提高標準條例第1條前段，
    現行法規所定貨幣單位折算新臺幣條例第2條，判決被告甲○○、乙○○各罰金銀元3,000元即新臺幣9,000元，並諭知
    如易服勞役時均以新臺幣1,000元折算1日之標準。再以甲○○不成立毀損罪，因公訴人認毀損部分與前述有罪部分有牽
    連犯之裁判上一罪關係，故不另為無罪之諭知（詳如後述）
    ，經核並無不合。檢察官循告訴人之聲請提起上訴，指被告
    甲○○有毀損之行為，且認原審量刑過輕云云。惟被告甲○○並無毀損之行為，且量刑屬法院之職權，原審已於理由欄
    內敘明量刑審酌之一切情狀，原審量刑亦無失之於過輕之情
    形，檢察官之上訴，並無理由，應予駁回。
九、公訴意旨另以：甲○○於93年5月間起至同年7月11日止期間
    ，基於毀損之犯意，拆毀上開房屋內之馬桶3座、洗臉台3只
    、浴缸2個，致令不堪使用，因認甲○○另涉犯刑法第354條
    之毀損罪嫌云云。惟甲○○堅詞否認有何毀損犯行，辯稱：
    伊只是進入工作，並未毀損馬桶、洗臉台及浴缸等語。經查
    ：
  (一)告訴人丙○○於警詢中陳稱：因為乙○○曾向伊說過可能是
    在維修化糞管時破壞的，當時屋內堆放的水電工具為甲○○
    所有，伊合理認為設備是甲○○、乙○○破壞等語（見偵字
    10693號卷第19頁），足見告訴人丙○○僅係懷疑被告甲○○破壞馬桶、洗臉台及浴缸，並無積極證據認定被告甲○○
    有毀損之行為。
  (二)系爭房屋之鑰匙放置在社區管理員處，而管理員除被告乙○○外，尚有他人，此經被告乙○○於原審審理時供述明確（
    見原審卷第99頁）。據此，該系爭房屋是否除乙○○、甲○○外尚有其他人進出，已非完全無疑。況系爭房屋之鑰匙並
    非僅僅置放在管理員處1支，屋主丙○○亦管有鑰匙，更難
    排除被告甲○○以外之人進入屋內之可能。且被告乙○○亦
    曾於偵訊、原審及本院訊問時陳稱：有裝潢工人拜託，所以
    伊曾開鎖讓工人進去放東西等語（見偵字10693號卷第60頁
    ；原審卷第100頁；本院卷第36頁反面），更可見進出系爭
    房屋者，並非僅有被告甲○○一人，自不得遽以被告甲○○
    曾經進入該屋休息並置放水電工具，逕認屋內設備遭破壞係
    被告甲○○所為。
  (三)按認定犯罪事實所依據之證據，須其證明力已達於通常一般
    人均無所懷疑，而確信為真實之程度，始足當之；倘若其證
    明力尚未達到足以使人確信為真實之程度，而有合理之懷疑
    存在時，縱令難謂證據不足以認被告有犯罪嫌疑，尚不能遽
    謂「被告犯罪已經證明」。又過失行為之處罰，以有特別規
    定者，為限，刑法第12條定有明文，復按刑法第354條毀損
    器物罪，係以「故意」毀棄、損壞刑法第352條、第353條所
    定以外之他人之物或致令不堪用，足以生損害於公眾或他人
    者為限，如僅因「過失」致他人之物受損，因刑法毀損罪章
    ，並無處罰過失犯之規定，即不構成毀損罪。公訴人所指被
    告甲○○之毀損犯行，據公訴人所提出之證據，其證明力尚
    未達於通常一般人均無所懷疑，而確信為真實之程度，依照
    前開說明，被告此部分犯行尚屬無法證明，又公訴人認定被
    告有犯毀損罪之不確定故意，惟公訴人徒以推測之詞，認被
    告有毀損之故意，尚無足採，縱認被告甲○○就毀損部分涉
    有過失，但刑法第354條並無處罰過失犯之規定，甲○○之
    行為尚與毀損罪構成要件不合，自難以該罪相繩，惟公訴人
    既認被告甲○○此部分犯行嫌疑，與其無故侵入建築物犯行
    ，具有牽連犯裁判上一罪關係，爰不另為無罪之諭知，附此
    敘明。
十、被告甲○○經合法傳喚，無正當理由不到庭，爰不待其陳述
    ，逕行判決，併此敘明。
據上論斷，應依刑事訴訟法第368條、第371條，判決如主文。
本案經檢察官張秋雲到庭執行職務。
中　　華　　民　　國　　96　　年　　3　　月　　 27　　日
                  刑事第十一庭審判長法  官  張連財
                          　  　　　法　官  楊照男
　　                                法  官  林明俊
以上正本證明與原本無異。
不得上訴。
  　                                書記官  蕭詩穎
中　　華　　民　　國　　96　　年　　3 　　月　　29　　日
附錄本案論罪科刑法條全文：
中華民國刑法第306條第1項
無故侵入他人住宅、建築物或附連圍繞之土地或船艦者，處1年
以下有期徒刑、拘役或3百元以下罰金。
